臺灣高等法院刑事裁定
111年度毒抗字第132號
抗  告  人  
即  被  告  蘇國陽


上列抗告人因違反毒品危害防制條例案件（聲請案號：臺灣新竹
地方檢察署110年度聲觀字第688號、110年度撤緩毒偵字第184號
），不服臺灣新竹地方法院中華民國111年1月6日裁定（110年度
毒聲字第781號），提起抗告，本院裁定如下：
    主  文
抗告駁回。                                              
    理  由
一、原裁定意旨略以：
㈠、抗告人即被告蘇國陽施用第一級毒品海洛因之犯行，業經其
    於檢察事務官詢問時坦認不諱，並有臺灣新竹地方檢察署（
    下稱新竹地檢署）施用毒品犯尿液檢體監管紀錄表、毒品犯
    採尿具結書、施用毒品犯採尿報到編號表（尿液檢體編號00
    0000000號）及台灣尖端先進生技醫藥股份有限公司108年11
    月8日出具之濫用藥物檢驗報告(報告序號竹檢-47號、尿液
    檢體編號000000000號）各1份附卷足憑，是以，抗告人於上
    開時、地非法施用第一級毒品海洛因1次之犯行，堪以認定
    。
㈡、又抗告人前未曾有觀察、勒戒或強制戒治執行完畢之紀錄，
    而抗告人本件施用第一級毒品犯行，固先經新竹地檢署檢察
    官以108年度毒偵字第2097號為附命完成戒癮治療之緩起訴
    處分（下稱「附命緩起訴」處分）確定，惟因抗告人緩起訴
    前另犯施用毒品罪，經臺灣新竹地方法院（下稱原審法院）
    以109年度訴字第109號判決判處有期徒刑6月確定，檢察官
    乃以109年度撤緩字第96號撤銷上述緩起訴處分，嗣抗告人
    並未聲請再議而確定，此經原審法院核閱本案卷證資料後確
    認無訛。前揭「附命緩起訴」處分既經合法撤銷，因不等同
    曾受「觀察、勒戒或強制戒治」執行完畢之處遇，自應回復
    原緩起訴處分不存在之狀態，由檢察官依現行毒品危害防制
    條例規定為相關處分，而仍有同條例第20條所定觀察、勒戒
    等處遇制度之適用。
㈢、至抗告人雖曾於106年間因施用毒品案件經新竹地檢署檢察官
    為「附命緩起訴」處分確定，期滿未經撤銷；復於108年1月
    及3月間因施用毒品案件，再經新竹地檢署檢察官各為附命
    緩起訴處分確定，惟該等緩起訴處分嗣經同署檢察官撤銷，
    並分別聲請簡易判決處刑及提起公訴，而經原審法院以109
    年度竹簡字第697號判決、109年度訴字第414號判決均判處
    有期徒刑6月確定，然「附命緩起訴」處分無論是否完成「
    戒癮治療」均無法與觀察、勒戒或強制戒治「已執行完畢」
    之情形等同視之，參以抗告人前未曾因施用毒品之行為而經
    法院裁定觀察、勒戒或強制戒治乙節，業如上述，從而，新
    竹地檢署檢察官聲請將抗告人令入勒戒所觀察、勒戒，於法
    並無不合，應予准許等語。　
二、抗告意旨略以：抗告人自被撤銷緩起訴處分之後，案經檢察
    官重啟起訴，經原審法院三案各判處有期徒刑6月，並宣告
    易科罰金之折算標準確定，抗告人在110年修法之前即已繳
    畢罰金，刑責已執行完畢，檢察官聲請觀察勒戒似乎已違背
    法令，原審法院未以詳察作成本件裁定，抗告人難認同。又
    抗告人尚需照顧全家大小，並在竹北市清潔隊工作，懇請鈞
    院調閱全案卷證，撤銷原裁定，為此提起抗告等語。
三、按抗告人行為後，毒品危害防制條例業於108 年12月17日修
    正，增訂第35條之1 條文，並於109 年1 月15日公布，同條
    例第20條、第23條、第35條之1 等規定，於同年7 月15日施
    行；同條例第24條規定則於110 年5 月1 日施行。茲就法律
    適用情形說明如下：
㈠、109 年7 月15日增訂施行之毒品危害防制條例第35條之1 第1
     款及第2 款前段規定，施行前犯第10條之罪之案件，於修
    正施行後，偵查中，由檢察官依修正後規定處理；審判中，
    由法院依修正後規定處理。是犯第10條之罪者，不論係修正
    前後，均應依新法規定處理。
㈡、又修正後毒品危害防制條例第24條第1 項規定，檢察官可依
    刑事訴訟法第253 條之2 第1 項第4 款至第6 款或第8 款規
    定，為各項附條件之緩起訴處分，不限於修正前同條項所定
    之「附命緩起訴」處分，以使毒品施用者獲得有利於戒除毒
    品之適當處遇；同條第2 項亦規定：「前項緩起訴處分，經
    撤銷者，檢察官應繼續偵查或起訴。」其立法理由並說明：
    「緩起訴處分是利用機構外之處遇，協助施用毒品者戒除毒
    癮，為達成戒除毒癮之目的，於撤銷緩起訴處分後，宜由檢
    察官依法繼續偵查或起訴，亦即仍有現行條文第20條觀察、
    勒戒及強制戒治制度之適用，俾利以機構內之處遇方式協助
    其戒除毒癮，亦得為不同條件或期限之緩起訴處分」等語，
    已明示前案於撤銷緩起訴處分後，仍有同條例第20條所定觀
    察、勒戒等處遇制度之適用。
㈢、修正後之毒品危害防制條例強調「治療勝於處罰」、「醫療
    先於司法」之刑事政策，強化觀察、勒戒或強制戒治處分、
    命附條件緩起訴處遇措施與監禁刑罰間之交替運用，使之相
    輔相成，以助施用毒品者重生。而施用毒品者之成癮性、施
    用動機或生活環境各有不同，修正前就機構外處遇，僅有附
    命完成戒癮治療之單一模式，若不分個案情節、無論有否醫
    療必要，一律施以戒癮治療，顯然過於僵化而缺乏彈性，故
    除以往之「觀察、勒戒或強制戒治」及「附命完成戒癮治療
    緩起訴」雙軌制處遇外，修正後毒品危害防制條例第24條第
    1項更賦予檢察官得依個案情形，以刑事訴訟法第253條之2
    第1項第4款至第6款或第8款規定，給予施用毒品者繳納處分
    金、義務勞務、心理輔導或其他預防再犯措施為附條件之緩
    起訴處分，俾其能經由多元化之緩起訴處遇，有效並適當戒
    除毒癮而澈底擺脫毒品危害。此多元附條件緩起訴處分既已
    不限於「附命完成戒癮治療之緩起訴處分」，且緩起訴處分
    經撤銷後，依修正後同條第2項規定，應由檢察官依法繼續
    偵查或起訴，即回復為原緩起訴處分不存在之狀態，與修正
    前所定之「應依法追訴」不同，則緩起訴處分之效力與曾受
    「觀察、勒戒或強制戒治」之處遇已無法等同視之。況「附
    命完成戒癮治療緩起訴」之執行，係以社區醫療（機構外醫
    療體系）處遇替代監禁式治療，使施用毒品者得繼續正常家
    庭及社會生活，尚非集中於勒戒處所受監所矯正、管理而具
    有「收容」或「處罰」外觀者，所可比擬，於機構外之戒癮
    治療難達其成效時，再施以機構內之強制處遇，亦屬循序漸
    進之合理矯正方式，因此「附命完成戒癮治療緩起訴」之被
    告縱使完成「戒癮治療」，應仍難認等同於觀察、勒戒或強
    制戒治已執行完畢，遑論該緩起訴處分經撤銷之情形。從而
    ，「附命緩起訴」處分無論是否完成「戒癮治療」，均無法
    與「觀察、勒戒或強制戒治」之效力相提並論，而無從視為
    事實上已接受等同「觀察、勒戒或強制戒治」之處遇。　
四、按犯毒品危害防制條例第10條之罪者，檢察官應聲請法院裁
    定，令被告入勒戒處所觀察、勒戒，其期間不得逾二月，毒
    品危害防制條例第20條第1 項定有明文。次按毒品危害防制
    條例所規定之觀察、勒戒處分，其立法意旨在幫助施用毒品
    者戒除毒癮，該處分之性質非為懲戒行為人，而係為消滅行
    為人再次施用毒品之危險性，目的在戒除行為人施用毒品之
    身癮及心癮措施；觀察勒戒係導入一療程觀念，針對行為人
    將來之危險所為預防、矯治措施之保安處分，以達教化與治
    療之目的，可謂刑罰之補充制度，從而毒品危害防制條例本
    身所規定之觀察、勒戒及強制戒治等保安處分，雖兼具自由
    刑之性質，卻有刑罰不可替代之教化治療作用，且觀察、勒
    戒既屬用以矯治、預防行為人反社會性格，而具社會保安功
    能之保安處分，當無因行為人之個人或家庭因素而免予執行
    之理。又檢察官本得按照個案情形，依法裁量決定採行緩起
    訴之戒癮治療或觀察、勒戒，是否給予施用毒品者為附命完
    成戒癮之緩起訴處分，係屬檢察官之職權，法院原則上應尊
    重檢察官職權之行使，僅就檢察官之判斷有違背法令、事實
    認定有誤或其他裁量重大明顯瑕疵等事項，予以有限之低密
    度審查。　
五、經查：
㈠、本件抗告人確有基於施用第一級毒品海洛因之犯意，於108年
    10月24日9時20分許至新竹地檢署觀護人室採尿前26小時內
    ，在其戶籍地以針筒注射方式施用第一級毒品海洛因1次，
    業據抗告人於偵查中坦承不諱（見108毒偵2097卷第24頁背
    面），其所採尿液經送台灣尖端先進生技醫藥股份有限公司
    先以酵素免疫分析法（EIA)初步檢驗，再以氣相層析質譜儀
    （GC/MS）確認檢驗後，確呈嗎啡陽性反應，此有新竹地檢
    署施用毒品犯尿液檢體監管紀錄表、毒品犯採尿具結書、施
    用毒品犯採尿報到編號表（尿液檢體編號000000000號）及
    台灣尖端先進生技醫藥股份有限公司108年11月8日出具之濫
    用藥物檢驗報告(報告序號竹檢-47號、尿液檢體編號000000
    000號）各1份附卷足憑（見108毒偵2097卷第2至5頁），足
    認抗告人上開任意性自白與事實相符，其施用第一級毒品海
    洛因之犯行，堪以認定。　　
㈡、抗告人前未曾因施用毒品案件而受觀察、勒戒，有本院被告
    前案紀錄表在卷可按（見本院卷第21至28頁）。而本件施用
    第一級毒品犯行，固前經新竹地檢署檢察官以108年度毒偵
    字第2097號為「附命緩起訴」處分，惟因抗告人緩起訴前另
    犯施用毒品罪，經原審法院以109年度訴字第109號判決判處
    有期徒刑6月確定，並於110年3月24日易科罰金執行完畢，
    檢察官乃以109年度撤緩字第96號撤銷該緩起訴處分，並以1
    10年度聲觀字第688號聲請裁定將抗告人送勒戒處所觀察勒
    戒等情，有本院被告前案紀錄表在卷可按（見本院卷第21至
    28頁）。是抗告人前揭「附命緩起訴」處分既經合法撤銷，
    則檢察官綜合考量個案具體情形，認本案不適於機構外之處
    遇，而依法聲請裁定將抗告人送觀察、勒戒，難認有何違法
    或明顯失當之處。　　
㈢、抗告人雖以前情置辯，然毒品危害防制條例第20條第3 項及
    第23條第2項所謂「3 年後（內）再犯」，應跳脫以往窠臼
    ，只要本次再犯（不論修正施行前、後）距最近1次觀察、
    勒戒或強制戒治執行完畢釋放，已逾3 年者，即該當之，不
    因其間有無犯第10條之罪經起訴、判刑或執行而受影響（最
    高法院110年度台非字第98號判決意旨參照）。而抗告人前
    未曾因施用毒品案件而受觀察、勒戒，已如前述，縱使抗告
    人於修正之毒品危害防制條例施行前，曾因施用毒品案件經
    法院判處罪刑並執行完畢，亦不影響抗告人本次施用毒品犯
    行，核於毒品危害防制條例第20條第1項之規定，是抗告人
    本件施用毒品犯行，依上開修正後毒品危害防制條例規定，
    由檢察官依法聲請裁定將抗告人送觀察、勒戒，並無違法或
    不當之處。從而，抗告人指摘原審法院未審酌其前案已執行
    完畢，遽而裁定令其入勒戒處所觀察、勒戒顯有不當而提起
    抗告，其抗告理由難謂可採。
㈣、至抗告人所陳之經濟因素，縱然非虛，然觀察、勒戒既屬用
    以矯治、預防行為人反社會性格，而具社會保安功能之保安
    處分，當無因行為人之個人因素而免予執行之理，不能執為
    免除觀察、勒戒處分之理由。抗告旨執此提起抗告，亦屬無
    據。 　
六、綜上所述，抗告人既有本件施用第一級毒品之行為，自有予
    以矯治並預防其將來繼續施用之必要性，原審依檢察官聲請
    ，裁定將抗告人送勒戒處所觀察、勒戒，經核並無違誤。抗
    告人猶執前詞提起本件抗告，為無理由，應予駁回。
據上論斷，應依刑事訴訟法第412 條，裁定如主文。
中　　華　　民　　國　　111 　年　　2 　　月　　24　　日
                  刑事第十九庭  審判長法　官  曾淑華
        　　　　　　　　　　　　　　　法　官  許文章　　
                                      法　官  李殷君
以上正本證明與原本無異。
不得再抗告。
                                      書記官  周彧亘
中　　華　　民　　國　　111 　年　　2 　　月　　24　　日